ACORDAO-COMPLETO-2381805

ACÓRDÃO 2891/2019 ATA 46/2019 - PLENÁRIO

VISTOS, relatados e discutidos estes autos de representação formulada pela Secretaria de Controle Externo de Aquisições Logísticas (Selog) para apurar a indevida participação da Ruben Boff Damian & Cia Ltda. sob a condição de ME-EPP, a despeito de estar impedida de fazê-lo, no Pregão Eletrônico n.º 16/2016 e no Pregão Eletrônico n.º 6/2017 promovidos no Rio Grande do Sul, respectivamente, pelo Instituto Federal Farroupilha e pelo Comando da 1ª Brigada de Cavalaria Mecanizada, nos termos do art. 3º, § 4º, VII, da Lei Complementar n.º 123, de 2006;
ACORDAM os Ministros do Tribunal de Contas da União, reunidos em Sessão do Plenário, ante as razões expostas pelo Relator, em:
9.1. conhecer da presente representação, já que satisfeitos os requisitos de admissibilidade previstos nos arts. 235 e 237, VI, do RITCU, para, no mérito, considerá-la procedente;
9.2. declarar a inidoneidade da Ruben Boff Damian & Cia Ltda. para participar de licitação na administração pública federal ou nos certames promovidos pelos Estados, Distrito Federal e Municípios com a aplicação de recursos federais, pelo período de 1  (um) ano, nos termos do art. 46 da Lei nº 8.443, de 1992;
9.3. determinar que a Selog envie a cópia deste Acórdão, com o Relatório e a Proposta de Deliberação, aos seguintes destinatários:
9.3.1. à Controladoria-Geral da União, para ciência e adoção da providência determinada pelo item 9.2 deste Acórdão; e 
9..3.2. ao Instituto Federal Farroupilha e ao Comando da 1ª Brigada de Cavalaria Mecanizada, além do envio à Ruben Boff Damian & Cia Ltda., para ciência.

Representação para apurar a participação indevida da empresa Ruben Boff Damian & Cia Ltda. em pregões eletrônicos sob a condição de ME/EPP.

3. Interessado: Tribunal de Contas da União (TCU).

13.1. Ministros presentes: José Mucio Monteiro (Presidente), Walton Alencar Rodrigues, Benjamin Zymler, Raimundo Carreiro e Ana Arraes.
13.2. Ministro-Substituto convocado: Augusto Sherman Cavalcanti.
13.3. Ministros-Substitutos presentes: Marcos Bemquerer Costa e André Luís de Carvalho (Relator).

ANDRÉ DE CARVALHO

Trata-se de representação formulada pela Secretaria de Controle Externo de Aquisições Logísticas (Selog) para apurar a indevida participação da Ruben Boff Damian & Cia Ltda. sob a condição de ME-EPP, a despeito de estar impedida de fazê-lo, no Pregão Eletrônico n.º 16/2016 e no Pregão Eletrônico n.º 6/2017 promovidos no Rio Grande do Sul, respectivamente, pelo Instituto Federal Farroupilha e pelo Comando da 1ª Brigada de Cavalaria Mecanizada, nos termos do art. 3º, § 4º, VII, da Lei Complementar n.º 123, de 2006.
2.	Após a análise final do feito, o auditor federal da Selog lançou o seu parecer conclusivo à Peça 18, com a anuência dos dirigentes da unidade técnica (Peças 19 e 20) , nos seguintes termos:
	" (...) Promovida a oitiva quanto às questões levantadas por esta Unidade Técnica, passa-se a analisar a resposta apresentada, tópico a tópico, conforme transcrição/contextualização a seguir.
	Item único do Ofício 2.185/2019-TCU/Selog (peça 8) : participar, em 2017, de certames públicos autodeclarando-se, indevidamente, como microempresa ou empresa de pequeno porte (ME/EPP) , visando os benefícios conferidos pelos arts. 42 a 48 da Lei Complementar (LC) 123/2006, tendo participação societária em outra pessoa jurídica, o que contraria o art. 3º, § 4º, VII, desse estatuto, bem como sua finalidade.
	Fundamento legal ou jurisprudencial: art. 3º, II, da LC 123/2006.
	Contextualização:
	2.	Segundo estudos realizados pela Secretaria de Gestão de Informações para o Controle Externo deste Tribunal (SGI) , a sociedade empresária Ruben Boff Damian & Cia Ltda. (RBD) teria participado dos Pregões Eletrônicos (PE) 16/2016, promovido pelo Instituto Federal Farroupilha (UASG 158267) , e 6/2017, promovido pelo Comando da 1ª Brigada de Cavalaria Mecanizada/RS (UASG 160422) , sob a condição de ME/EPP, quando estaria impedida de o fazer, nos termos do art. 3º, §4º, VII, da LC 123/2006 (peça 6) .
	Manifestação da representada:
	3. A representada alega que fez parte do quadro societário da empresa Damian Participações Ltda. por breve período de tempo, e por absoluto equívoco contábil, sem qualquer intenção de burlar preceitos básicos da LC 123/2006 (peça 16, p. 2) .
	4. Argumenta que sua participação na Damian Participações Ltda. não possuía qualquer finalidade escusa, pois essa última empresa jamais teria participado de qualquer licitação, sendo sua receita advinda da locação de imóveis, conforme evidenciaria demonstrativo contábil anexo aos autos (peça 16, p. 2) .
	5. Sustenta que só teria vencido duas licitações sob a condição de ME/EPP, uma em 2016 e outra em 2017, e que se tivesse qualquer intuito doloso teria participado de dezenas de licitações desde o ano de 2010, quando foi desenquadrada do Simples Nacional (peça 16, p. 2) .
	6. Assim, alega a representada, que, diante da inexistência de dolo na irregularidade a ela imputada, bem como da baixa materialidade dos procedimentos licitatórios em que teria participado equivocadamente sob a condição de ME/EPP, deveria se adotar a mesma solução do Acórdão 2847/2010-TCU-Plenário.
	Análise:
	7.	A questão processual aponta que a representada, qualificando-se indevidamente como ME, participou dos PE 16/2016 e 6/2017, acima descritos, disputando itens de participação exclusiva para ME/EPP, nos termos do art. 48, I, da LC 123/2006 (peça 4) , quando, nos termos do art. 3º, § 4º, VII, desse mesmo diploma, se encontraria impedida de se beneficiar do mencionado tratamento favorecido.
	8. Quanto a isso, verifica-se que a representada não contesta ter possuído, no curso daqueles certames, participação societária na sociedade empresária Damian Participações Ltda. (CNPJ 23.813.540/0001-90) , que, aliás, segundo registros no sistema CNPJ, totalizava 96% das quotas sociais dessa última empresa (peça 5, p. 2, e peça 16, p. 2) .
	9. Não obstante, ela se defende, essencialmente, a partir de três pontos: i) ausência de dolo na infringência do art. 3º, § 4º, VII, da LC 123/2006; ii) curto período de participação societária naquela empresa; e iii) baixa materialidade das indigitadas licitações, circunstância que seria análoga à tratada no Acórdão 2847/2010-TCU-Plenário, de relatoria do Ministro Walton Alencar Rodrigues.
	10. Ocorre, todavia, que, no caso concreto, a ausência de dolo não se afigura plausível, a uma, porque a representada disputou itens de participação exclusiva à ME/EPP, condição destacada nos editais e no sistema eletrônico dos pregões, tendo conhecimento de que essa condição era essencial para a licitação; a duas, porque, indiscutivelmente, possuía a quase totalidade das quotas da Damian Participações Ltda.
	11. Por sua vez, o lapso temporal em que a representada teve participação societária na Damian Participações Ltda., nos termos do art. 3º, § 4º, VII, da LC 123/2006, não é relevante, uma vez que, segundo esse dispositivo, o impedimento a se beneficiar do tratamento jurídico diferenciado atribuído às ME/EPP se faz durante a participação societária.
	12. Já em relação à alegada baixa materialidade dos certames em tela, que demandaria a aplicação da mesma solução dada no Acórdão 2847/2010-TCU-Plenário, deve-se registrar que os itens homologados nos pregões aqui controvertidos totalizaram R$ 1.930.743,01, valor mais expressivo que o montante apreciado no citado decisum, de R$ 1.148,83.
	13. Paralelamente a isso, registra-se que esta Corte possui precedentes no sentido de que a mera participação em licitações reservadas a ME/EPP por licitantes que não se enquadrem na definição legal dessas categorias, constitui fraude à licitação e enseja declaração de inidoneidade do fraudador, não necessitando que a autora da fraude obtenha a vantagem esperada, como indicam, por exemplo, os Acórdãos Plenários 3.217/2010, 1.702/2017, ambos de relatoria do Ministro Walton Alencar Rodrigues; 3.617/2013, de relatoria do Ministro José Jorge; 48/2014, de relatoria do Ministro relator Benjamin Zymler; e 1.593/2019, de relatoria do Ministro Marcos Bemquerer.
	14. Diante do exposto, os elementos constantes dos autos permitem, desde já, a avaliação quanto ao mérito da presente representação como procedente, razão pela qual, ante a prática de fraude à licitação, será proposta a declaração de inidoneidade da sociedade empresária Rubem Boff Damian & Cia. Ltda. (CNPJ 90.951.005/0001-92) , conforme preconizado no art. 46 da Lei 8.443/1992, c/c o art. 271 do Regimento Interno deste Tribunal (RI/TCU) .
	15. Em virtude do exposto, propõe-se:
	a)	conhecer da representação, uma vez satisfeitos os requisitos de admissibilidade constantes no art. 237, VI, do Regimento Interno deste Tribunal (RI/TCU) , e no art. 103, § 1º, da Resolução - TCU 259/2014;
	b)	no mérito, considerar a presente representação procedente; 
	c)	declarar, com fundamento no art. 46 da Lei 8.443/1992, c/c o art. 271 do RI/TCU, a inidoneidade para participar, por até cinco anos, de licitações no âmbito da Administração Pública Federal ou em que haja utilização de recursos federais, da sociedade empresária Ruben Boff Damian & Cia Ltda. (CNPJ 90.951.005/0001-92) , por se apresentar, nos Pregões Eletrônicos 16/2016, promovido pelo Instituto Federal Farroupilha, e 6/2017, promovido pelo Comando da 1ª Brigada de Cavalaria Mecanizada/RS, como microempresa, disputando itens exclusivos a licitantes assim qualificados, bem como a empresas de pequeno porte, nos termos do art. 48, I, da Lei Complementar 123/2006, quando, nos termos do art. 3º, § 4º, VII, desse mesmo diploma, encontrava-se impedida de o fazer, por possuir, nessas ocasiões, 96% das quotas da sociedade empresária Damian Participações Ltda. (CNPJ 23.813.540/0001-90) , circunstância que caracteriza fraude à licitação, conforme precedentes desta Corte, a exemplo dos Acórdãos Plenários 3.217/2010, 3.617/2013, 48/2014, 1.702/2017 e 1.593/2019;
	d)	informar à Ruben Boff Damian & Cia Ltda. (CNPJ 90.951.005/0001-92) que o conteúdo da deliberação que vier a ser proferida poderá ser consultado no endereço www.tcu.gov.br/acordaos; e 
	e)	arquivar os presentes autos, nos termos do art. 169, II, do Regimento Interno deste Tribunal."
É o Relatório.

8.1. Eduardo dos Santos Gomes (OAB-RS 42.763), entre outros, representando a Ruben Boff Damian & Cia Ltda.

Não atuou.

REPRESENTAÇÃO. FRAUDE EM PROCESSOS LICITATÓRIOS. OITIVA. CONHECIMENTO. PROCEDÊNCIA. INIDONEIDADE DA LICITANTE FRAUDADORA. DETERMINAÇÕES. CIÊNCIA.

REPRESENTAÇÃO (REPR)

Secretaria de Controle Externo de Aquisições Logísticas (Selog).

Trata-se de representação formulada pela Secretaria de Controle Externo de Aquisições Logísticas (Selog) para apurar a indevida participação da Ruben Boff Damian & Cia Ltda. sob a condição de ME-EPP, a despeito de estar impedida de fazê-lo, no Pregão Eletrônico n.º 16/2016 e no Pregão Eletrônico n.º 6/2017 promovidos no Rio Grande do Sul, respectivamente, pelo Instituto Federal Farroupilha e pelo Comando da 1ª Brigada de Cavalaria Mecanizada, nos termos do art. 3º, § 4º, VII, da Lei Complementar n.º 123, de 2006.
2.	A presente representação deve ser, preliminarmente, conhecida pelo TCU, já que preenchidos os requisitos legais e regimentais de admissibilidade.
3.	No mérito, como restou confirmada a suscitada irregularidade, a presente representação deve ser considerada procedente.
4.	Em linhas gerais, a partir dos estudos realizados pela Secretaria de Gestão de Informações para o Controle Externo do TCU (SGI) , a irregularidade consistiria em a referida empresa (Ruben Boff Damian & Cia Ltda.) ter indevidamente usufruído dos benefícios legais nos aludidos certames licitatórios oferecidos somente em prol das microempresas e das empresas de pequeno porte (ME-EPP) , nos termos da Lei Complementar (LC) n.º 123, de 2006.
5.	A Selog promoveu, assim, a oitiva da Ruben Boff Damian & Cia Ltda. para se manifestar sobre a seguinte falha: "participar, em 2017, de certames públicos autodeclarando-se, indevidamente, como microempresa ou empresa de pequeno porte (ME/EPP) , visando os benefícios conferidos pelos arts. 42 a 48 da Lei Complementar (LC) 123/2006, tendo participação societária em outra pessoa jurídica, o que contraria o art. 3º, § 4º, VII, desse estatuto, bem como sua finalidade."
6.	A referida empresa manifestou-se, à Peça 16, sobre as evidências de fraude nos aludidos processos de licitação, tendo apresentado, em síntese, as seguintes alegações: (i) ausência de dolo na infringência do art. 3º, § 4º, VII, da LC n.º 123, de 2006; (ii) curto período de participação societária em outra empresa; e iii) baixa materialidade das indigitadas licitações, podendo essa circunstância ser tratada em analogia à situação enfrentada pelo Acórdão 2847/2010-TCU-Plenário.
7.	De todo modo, após a análise final do feito, a Selog confirmou a ocorrência da referida fraude à licitação, ante a indevida utilização dos benefícios concedidos apenas às ME-EPP, tendo a unidade técnica proposto, então, o conhecimento da presente representação para, no mérito, considerá-la procedente e, assim, decretar a inidoneidade da referida empresa para licitar com a administração federal. 
8.	Incorporo os pareceres da unidade técnica a estas razões de decidir.
9.	As justificativas apresentadas pela referida empresa não merecem ser acolhidas pelo TCU, já que não afastaram as evidências de fraude ao processo de licitação, tendo a unidade técnica constatado que a suposta ausência de dolo não seria plausível, até porque a empresa teria pleno conhecimento de a condição de ME-EPP se configurar como essencial condição para a participação nas mencionadas licitações, além de ela possuir a quase totalidade das quotas para a Damian Participações Ltda.
10.	A unidade técnica pontuou, ainda, que o alegado lapso temporal da participação societária na Damian Participações Ltda. não seria relevante no presente caso concreto, pois o impedimento ao tratamento jurídico diferenciado atribuído apenas às ME-EPP teria ocorrido no curso da sua participação societária.
11.	Ao discorrer sobre o suposta baixa materialidade na infraçãp, a unidade técnica assinalou que os itens homologados nos referidos pregões totalizariam a importância de R$ 1.930.743,01, não se mostrando sequer razoável a suposta busca da aplicação do princípio da insignificância pela teoria da bagatela.  
12.	A unidade técnica também registrou, enfim, que a jurisprudência do TCU tem se firmado no sentido de a mera participação indevida em licitações reservadas em prol das ME-EPP constituiria a suscitada fraude à licitação e ensejaria decretação de inidoneidade em desfavor do licitante fraudador, não necessitando, para tanto, da efetiva percepção de vantagem econômica para a eventual configuração do aludido ilícito (v. g.: Acórdãos 3.217/2010, 1.702/2017, do Plenário, sob a relatoria do Ministro Walton Alencar Rodrigues; e Acórdão 1593/2019-TCU-Plenário, sob a relatoria do Ministro-Substituto Marcos Bemquerer Costa) .
13.	O TCU deve conhecer, portanto, da presente representação para, no mérito, considerá-la procedente, decretando, por conseguinte, a inidoneidade da referida empresa para participar de licitação na administração federal pelo período de 1 (um) ano, ante a efetiva comprovação da aludida fraude aos processos de licitação, nos termos do art. 46 da Lei nº 8.443, de 1992.
Ante o exposto, pugno pela prolação do Acórdão ora submetido a este Colegiado. 
TCU, Sala das Sessões, em 27 de novembro de 2019.
Ministro-Substituto ANDRÉ LUÍS DE CARVALHO
Relator